臺灣士林地方法院民事判決　　　　　　　99年度勞訴字第80號
原　　　告　江堯民
　　　　　　陳樹艷
　　　　　　謝福秋
　　　　　　陳再興
　　　　　　陳伏忠
　　　　　　劉金春
　　　　　　高泉吉
　　　　　　王誌誠
上八人共同
訴訟代理人　陳世杰律師
被　　　告　指南汽車客運股份有限公司
法定代理人　呂奇
訴訟代理人　徐國勇律師
複代理人　　黃育勳律師
　　　　　　黃建復律師
上列當事人間給付退休金等事件，本院於民國100 年3 月23日言
詞辯論終結，判決如下：
    主  文
原告之訴及假執行之聲請均駁回。
訴訟費用由原告負擔。
    事  實  及  理  由
一、原告起訴主張：
  (一)原告（以下如同指原告8 人，則合稱原告。如分指個人，則
    逕稱其姓名）原均任職於被告公司，嗣均已退休，惟被告有
    短付退休金、未休假工資之情。計算如下：
    1.江堯民部分：
      (1)江堯民係民國42年9 月6 日出生，自81年9 月5 日起任
        職於被告公司，至97年9 月5 日因年滿55歲而依法申請
        退休，年資為16年1 日，退休基數為31.5，離職前6 個
        月平均工資為新臺幣（下同）5 萬5,000 元（每月薪資
        係分2 次給付），依法可領取退休金173 萬2,500 元（
        計算式：55,000×31.5＝1,732,500 ），惟被告僅給付
        退休金116 萬7,894 元，短付56萬4,606 元。
      (2)江堯民退休時，當年度之特別休假20日均未休假，依法
        被告應給付未休假工資3 萬6,667 元（計算式：55,000
        ×20÷30＝36,667），而未給付。
      (3)綜上，江堯民得請求被告給付60萬1,273 元（計算式：
        564,606 ＋36,667＝601,273 ），及自退休日翌日即97
        年9 月6 日起至清償日止，按週年利率5%計算之利息。
    2.陳樹艷部分：
      (1)陳樹艷係43年2 月1 日出生，自77年10月27日起任職於
        被告公司，至98年2 月間因年滿55歲而依法申請退休，
        年資為20年3 月6 日，退休基數為35.5，離職前6 個月
        平均工資為4 萬8,164 元（每月薪資係分2 次給付），
        依法可領取退休金170 萬9,822 元（計算式：48,164×
        35.5＝1,709,822 ），惟被告僅給付退休金116 萬
        8,660 元，短付54萬1,162 元。
      (2)陳樹艷退休時，當年度之特別休假24日均未休假，依法
        被告應給付未休假工資3 萬8,531 元（計算式：48,164
        ×24÷30＝38,531），而未給付。
      (3)綜上，陳樹艷得請求被告給付57萬9,693元（計算式：
        541,162 ＋38,531＝579,693 ），及自退休日翌日即98
        年2 月2日起至清償日止，按週年利率5%計算之利息。
    3.謝福秋部分：
      (1)謝福秋係38年11月1 日出生，自81年8 月15日起任職於
        被告公司，至96年8 月15日因年滿55歲而依法申請退休
        ，年資為15年2 日，退休基數為30.5，離職前6 個月平
        均工資為6 萬零633 元（每月薪資係分2 次給付），依
        法可領取退休金184 萬9,307 元（計算式：60,633×
        30.5＝1,849,307 ），惟被告僅給付退休金119 萬1,
        200 元，短付65萬8,107 元。
      (2)謝福秋退休時，當年度之特別休假19日均未休假，依法
        被告應給付未休假工資3 萬8,401 元（計算式：60,633
        ×19÷30＝38,401），而未給付。
      (3)綜上，謝福秋得請求被告給付69萬6,508 元（計算式：
        658,107 ＋38,401＝696,508 ），及自退休日翌日即96
        年8 月16日起至清償日止，按週年利率5%計算之利息。
    4.陳再興部分：
      (1)陳再興係37年12月31日出生，自71年5 月22日起任職於
        被告公司，至95年4 月1 日因年滿55歲而遭被告要求強
        制退休，因勞動基準法第73年7 月30日始公布施行，故
        陳再興適用勞動基準法之年資為22年8 月3 日，退休基
        數為38，離職前6 個月平均工資為4 萬5,209 元（每月
        薪資係分2 次給付），依法可領取退休金171 萬7,942
        元（計算式：45,209×38＝1,717,942 ），惟被告僅給
        付退休金103 萬3,571 元，短付68萬4,371 元。
      (2)陳再興退休時，當年度之特別休假26日均未休假，依法
        被告應給付未休假工資3 萬9,181 元（計算式：45,209
        ×26÷30＝39,181），而未給付。
      (3)綜上，陳再興得請求被告給付72萬3,552元（計算式：
        684,371 ＋39,181＝723,552 ），及自退休日翌日即96
        年4 月2 日起至清償日止，按週年利率5%計算之利息。
    5.陳伏忠部分：
      (1)陳伏忠係39年11月28日出生，自71年7 月2 日起任職於
        被告公司，至94年11月30日因年滿55歲而依法退休，因
        勞動基準法第73年7 月30日始公布施行，故陳伏忠適用
        勞動基準法之年資為22年4 月2 日，退休基數為37.5，
        離職前6 個月平均工資為5 萬8,047元（每月薪資係分2
        次給付），依法可領取退休金217 萬6,763 元（計算式
        ：58,047×37.5＝2,176,763 ），惟被告僅給付退休金
        150 萬3,764 元，短付67萬2,999 元。
      (2)陳伏忠退休時，當年度之特別休假26日均未休假，依法
        被告應給付未休假工資5 萬零307元（計算式：
        58,047×26÷30＝50,307），而未給付。
      (3)綜上，陳伏忠得請求被告給付72萬3,306元（計算式：
        672,999 ＋50,307＝723,306 ），及自退休日翌日即94
        年12月1日起至清償日止，按週年利率5%計算之利息。
    6.劉金春部分：
      (1)劉金春係45年3 月20日出生，自73年11月30日起任職於
        被告公司，至99年4 月1 日因工作滿25年而依法申請退
        休，年資為25年4 月2 日，退休基數為40.5 ，離職前6
        個月平均工資為5 萬4,772 元（每月薪資係分2 次給付
        ），依法可領取退休金221 萬8,266 元（計算式：
        54,772×40.5＝2,218,266 ），惟被告僅給付退休金
        149 萬3,640 元，短付72萬4,626 元。
      (2)劉金春退休時，當年度之特別休假29日均未休假，依法
        被告應給付未休假工資5 萬2,946 元（計算式：54,772
        ×29÷30＝52,946），而未給付。
      (3)綜上，劉金春得請求被告給付77萬7,572元（計算式：
        724,626 ＋52,946＝777,572 ），及自退休日翌日即99
        年4 月2日起至清償日止，按週年利率5%計算之利息。
    7.高泉吉部分：
      (1)高泉吉係40年12月8 日出生，自71年6 月22日起任職於
        被告公司，至96年1 月31日因年滿55歲而依法退休，因
        勞動基準法第73年7 月30日始公布施行，故高泉吉適用
        勞動基準法之年資為22年6 月2 日，退休基數為38，離
        職前6 個月平均工資為6 萬3,000 元（每月薪資係分2
        次給付），依法可領取退休金239 萬4,000 元（計算式
        ：63,000×38＝2,394,000 ），惟被告僅給付退休金
        155 萬零325 元，短付84萬3,675 元。
      (2)高泉吉退休時，當年度之特別休假26日均未休假，依法
        被告應給付未休假工資5 萬4,600 元（計算式：
        63,000×26÷30＝54,600），而未給付。
      (3)綜上，高泉吉得請求被告給付89萬8,275元（計算式：
        843,675 ＋54,600＝898,275 ），及自退休日翌日即96
        年2 月1日起至清償日止，按週年利率5%計算之利息。
    8.王誌誠部分：
      (1)王誌誠係40年3 月10日出生，自80年7 月18日起任職於
        被告公司，至96年5 月14日因年滿55歲而依法申請退休
        ，年資為15年9 月8 日，退休基數為31，離職前6 個月
        平均工資為5 萬5,000 元（每月薪資係分2 次給付），
        依法可領取退休金170 萬5,000 元（計算式：
        55,000×31＝1,705,000 ），惟被告僅給付退休金117
        萬8,337 元，短付52萬6,663 元。
      (2)王誌誠退休時，當年度之特別休假19日均未休假，依法
        被告應給付未休假工資3 萬4,833 元（計算式：55,000
        ×19÷30＝34,833），而未給付。
      (3)綜上，王誌誠得請求被告給付56萬1,496元（計算式：
        526,663 ＋34,833＝561,496 ），及自退休日翌日即96
        年5 月15日起至清償日止，按週年利率5%計算之利息。
  (二)綜上，被告應依勞動基準法相關規定，給付原告退休金差額
    及未休假工資。並聲明請求判決：
    1.被告應給付江堯民60萬1,273 元，及自97年9 月6 日起至
      清償日止，按週年利率5%計算之利息。
    2.被告應給付陳樹艷57萬9,693 元，及自98年2 月2 日起至
      清償日止，按週年利率5%計算之利息。
    3.被告應給付謝福秋69萬6,508 元，及自98年8 月16日起至
      清償日止，按週年利率5%計算之利息。
    4.被告應給付陳再興72萬3,552 元，及自95年4 月2 日起至
      清償日止，按週年利率5%計算之利息。
    5.被告應給付陳伏忠72萬3,306 元，及自94年12月1 日起至
      清償日止，按週年利率5%計算之利息。
    6.被告應給付劉金春77萬7,272 元，及自99年4 月2 日起至
      清償日止，按週年利率5%計算之利息。
    7.被告應給付高泉吉89萬8,275 元，及自96年2 月1 日起至
      清償日止，按週年利率5%計算之利息。
    8.被告應給付王誌誠56萬1,496 元，及自96年5 月15日起至
      清償日止，按週年利率5%計算之利息。
    9.原告願供擔保，請准宣告假執行。
二、被告則辯稱：對於原告之任職期間、年資、已領取之退休金
    金額並不爭執，但原告之薪資單所示金額未必均可列入計算
    平均工資。且原告之退休金請求權發生後，兩造業已就原告
    得領取之退休金、特休未休工資及其他應付款之之總金額達
    成和解，並依和解內容給付完畢。原告自不得再請求被告給
    付退休金差額及未休假工資。並聲明請求判決：原告之訴及
    假執行之聲請駁回；如受不利判決，願供擔保請准宣告免為
    假執行（本院卷第85頁）。
三、兩造不爭執之事實：
  (一)江堯民自81年9 月5 日起任職於被告公司，至97年9 月5日
    退休，年資為16年1 日。退休時領取退休金116 萬7,894 元
    。
    陳樹艷自77年10月27日起任職於被告公司，至98年2 月退休
    ，年資為20年3 月6 日，退休時領取退休金116 萬8,660 元
    。
    謝福秋自81年8 月15日起任職於被告公司，至96年8 月15日
    退休，年資為15年2 日，退休時領取退休金119 萬1, 200元
    。
    陳再興自71年5 月22日起任職於被告公司，至95年4 月1 日
    退休，年資為22年8 月3 日，退休時領取退休金103 萬
    3,571 元。
    陳伏忠自71年7 月2 日起任職於被告公司，至94年11月30日
    退休，適用勞動基準法之年資為22年4 月2 日，退休時領取
    退休金150 萬3,764 元。
    劉金春自73年11月30日起任職於被告公司，至99年4 月1 日
    退休，年資為25年4 月2 日，退休領取退休金149 萬3,640
    元。
    高泉吉自71年6 月22日起任職於被告公司，至96年1 月31日
    退休，適用勞動基準法之年資為22年6 月2 日，退休時領取
    退休金155 萬零325 元。
    王誌誠自80年7 月18日起任職於被告公司，至96年5 月14日
    退休，年資為15年9 月8 日，退休時領取退休金117 萬
    8,337 元。
    以上事實，並有勞工保險被保險人投保資料表、銀行存款往
    來明細表暨對帳單、勞工退休金給付通知書、薪資單等件附
    卷可稽（本院卷第19頁至第60頁）。
  (二)和解書兼收據（下稱系爭和解書兼收據）上原告之簽名為真
    正（本院卷第76頁至第82頁、第92頁背面）。
四、兩造整理並協議之爭點為（本院卷第92頁至第95頁、第89頁
    背面）：
  (一)兩造所簽署之和解契約是否有效？
  (二)被告給付之退休金是否有短少？原告得否請求被告給付退休
    金差額？原告主張之金額是否正確？
  (三)原告得否請求被告給付特休假未休假工資？
五、茲析述本院得心證之理由如下：
  (一)兩造業已成立和解，原告不得依勞動基準法相關規定，請求
    被告給付退休金差額、未休假工資：
    1.按勞動基準法所定退休金之計算標準，為保障勞工之最低
      工作條件所為之強制規定，倘勞雇雙方於勞方工作前，事
      先約定不計年資與退休金，該項約定固因違反強制規定而
      無效，然若於勞方取得計算年資與退休金之請求權後，自
      願減少請求退休金之金額，甚或拋棄請求，因係對既得權
      利之處分，基於契約自由原則，該拋棄之意思表示，自屬
      有效（最高法院77年度台上字第1407號判決、司法院74年
      10月14日司法業務研究會意見分別參照），此就未休假工
      資給付請求權，亦應作相同解釋。本件江堯民、陳樹艷、
      謝福秋、陳再興、陳伏忠、劉金春、高泉吉、王誌誠分別
      於97年9 月5 日、98年2 月1 日、96年8 月15日、95 年4
      月1 日、94年11月30日、99年4 月1 日、96年1 月31 日
      、96年5 月14日退休，其等於退休金請求權發生後，分別
      於97年11月19日、98年3 月13日、96年11月9 日、95年4
      月20日、95年1 月16日、99年5 月12日、96年6 月22 日
      、96年5 月11日書立系爭和解書兼收據（本院卷第71頁、
      第76頁至第82頁，高泉吉部分誤載為69年）。載明：「茲
      收到退休金、特休未休工資及其他應付款，雙方同意為新
      臺幣若干元（按，和解書上所載金額與原告領取之金額相
      同），現由本人領訖無訛，如有短漏或溢領，今後雙方均
      不得以其他任何理由要求退補。因雙方已就前開金額達成
      和解，如有其他請求權，亦隨同拋棄。特立此據為憑」等
      語。堪認兩造於原告退休或原告提出退休申請而得核算退
      休金數額後，就原告之退休金數額、特休假未休工資金額
      已達成協議，性質上乃於退休金請求權發生後就原告之退
      休金請求權、未休假工資給付請求權達成和解，縱其和解
      內容較勞動基準法或其他勞工相關法令所定之給付標準為
      低，依照前開說明，自不能認有何違反強制或禁止規定而
      無效之情。
    2.原告主張：不記得有簽署系爭和解書兼收據，因兩造當時
      並無爭議，故無和解之必要云云。惟亦自承系爭和解書兼
      收據上之簽名確屬真正（本院卷第85頁背面），復自陳「
      和解金額與被告實際給付的金額是相同的，可見兩造對於
      退休金額並無任何糾紛」等語（本院卷第84頁背面），及
      其等對於當時領取的總金額確實未表示異議即行領取等情
      （本院卷第86頁、第90頁背面），堪認兩造當時並未就原
      告所領取之退休金及未休假工資總金額有何爭議，而已達
      成意思表示合致。況原告陳稱：「到98年、99年有其他員
      工與公司有糾紛，我們才知道公司的算法都不對才提起訴
      訟」、「（問：何時才對所領取的退休金有意見？）到99
      年4 月... 發生這件事情（其他員工與被告之糾紛）後我
      們才知道公司計算退休金之方法有問題... 劉金春是其他
      原告告知才知道」（本院卷第86頁、第90頁背面），適足
      認定原告退休時確實對退休金、未休假工資之總金額表示
      同意，逾數年後，因其他人爭取到較佳退休條件，始反悔
      而轉向被告要求給付「差額」之情。原告就兩造已達成系
      爭和解書兼收據之意思表示一致之情，空言否認之，顯非
      可取。
    3.原告復主張：江堯民、謝福秋係與「中興大業巴士股份有
      限公司」成立和解、陳樹艷係與「淡水汽車客運股份有限
      公司」成立和解、高泉吉係與「欣和汽車客運股份有限公
      司」成立和解，上開4 名原告之和解對象並非被告，故被
      告不得主張持系爭和解書兼收據對抗該4 名原告云云。惟
      中興大業巴士股份有限公司、淡水汽車客運股份有限公司
      、欣和汽車客運股份有限公司，均為被告之關係企業，其
      等互相之間或有債權讓與或債務承擔之情狀。且原告對於
      其等領取退休金、未休假工資之對象確為被告之情，亦知
      悉甚詳，此由其等均陳稱係與被告之會計人員鍾明真聯絡
      接洽領取退休金事宜，所簽署之和解書兼收據亦係交付予
      鍾明真，及起訴狀載明係請求退休金「差額」乙節，即足
      知悉原告為意思表示之對象確係被告。尚不得以系爭和解
      書兼收據上之記載，抗辯未與被告達成和解。
    4.原告另陳稱係遭訴外人鍾明真詐欺云云，惟未舉證以實其
      說，亦未證明已經撤銷所謂遭詐欺之意思表示。自不能據
      以否認系爭和解書兼收據之效力。
    5.按和解有使當事人所拋棄之權利消滅及使當事人取得和解
      契約所訂的權利之效力。又當事人一經和解即應受該和解
      契約之拘束，不得就和解前之法律關係再行主張。本件原
      告既已就退休金及未休假工資之金額與被告達成和解，被
      告亦依和解內容如數給付完訖，則原告自不得就和解前之
      法律關係再行主張。據此，原告依勞動基準法相關規定，
      訴請被告給付退休金差額及未休假工資，即屬無據，應予
      駁回。
  (二)原告不得請求被告給付退休金差額及未休假工資，既經認定
    如上，則其餘爭點及兩造其餘訴訟資料，均與判決結果即不
    生影響，無庸一一論駁，併予敘明。
六、原告之訴既經駁回，其假執行之聲請即失所附麗，應併予駁
    回。
七、據上論結，原告之訴為無理由，依民事訴訟法第78條，判決
    如主文。
中    華    民    國   100    年    4     月    27    日
                  民事第二庭  法  官  王怡雯
以上正本係照原本作成。
如對本判決上訴須於判決送達後 20 日內向本院提出上訴狀。如
委任律師提起上訴者，應一併繳納上訴審裁判費。
中    華    民    國   100    年    5     月    2     日
                              書記官  林冠伶